【裁判字號】    95,易,1031
【裁判日期】    951229
【裁判案由】    重利
【裁判全文】
臺灣桃園地方法院刑事判決              95年度易字第1031號
公  訴  人  臺灣桃園地方法院檢察署檢察官
被      告  丙○○
                      號
            乙○○
上列被告等因重利案件，經檢察官提起公訴（95年度偵字第1132
8 號、第12078號），本院判決如下：
    主  文
丙○○、乙○○共同連續乘他人急迫貸以金錢，而取得與原本顯
不相當之重利，丙○○處拘役伍拾日，乙○○處拘役肆拾日，如
易科罰金，均以銀元參佰元即新臺幣玖佰元折算壹日。
    事  實
一、丙○○於民國94年10月初，於報紙刊登「借款、利息低廉」
    之小廣告，甲○○因所經營之自助餐店周轉困難，急需資金
    支付房租、水、電等費用，見該小廣告後，遂撥打電話與丙○○聯絡，丙○○即乘甲○○急需用錢之急迫情況，與乙○○共同基於重利之概括犯意聯絡，由丙○○於94年10月8 日
    （公訴人誤載為10月1 日），至甲○○所經營位於桃園縣桃
    園市○○路360 號之鴻昌自助餐店內，與甲○○約定貸以新
    臺幣（下同）50,000元（公訴人誤載為100,000 元），由甲○○簽發同額之本票1 張為擔保，利息之計算以10天為1 期
    ，每期利息7,500 元（即15分），並於貸予時即預扣利息7,
    500 元，實付42,500元予甲○○，而甲○○取得借款後所應
    繳納之利息，則由乙○○負責收取。甲○○依約繳納數期利
    息後，又因需款孔急而再向丙○○借款，丙○○與乙○○遂
    承前重利之概括犯意聯絡，由丙○○於94年11月8 日至上址
    鴻昌自助餐店內，貸予甲○○另筆50,000元款項，除以前述
    方式計息及預扣利息7,500 元外，並要求甲○○簽發如附表
    所示之本票1 張以供為2 筆借款之擔保後，始交付42,500元
    及交還前揭面額50,000元之本票1 張予甲○○，而乙○○則
    繼續負責向甲○○收取後續每期共15,000元之利息。甲○○
    於借得第2 筆款項後，依約繳納利息至95年3 月間，即因利
    息過高而無力負擔，遂向丙○○及乙○○要求以每日交付1,
    000 元之方式繳納利息，乙○○乃改為每日至鴻昌自助餐店
    向甲○○收取1,000 元，充作甲○○應繳納之利息，丙○○
    、乙○○因而取得前揭與原本顯不相當之利息。嗣因丙○○
    至鴻昌自助餐店找甲○○索款時，恰有員警在店內消費，發
    現丙○○形跡可疑而加以盤查，始偵悉上情，並扣得丙○○
    所提出如附表所示之本票1 張。
二、案經甲○○訴由桃園縣政府警察局桃園分局報請臺灣桃園地
    方法院檢察署檢察官偵查起訴。
    理  由
一、訊據被告丙○○及乙○○均矢口否認有重利之犯行，被告丙○○辯稱：其雖然有借錢給甲○○，但是沒有向甲○○收利
    息云云，被告乙○○則辯稱：其只有去收過二、三次錢，每
    次收1,000 到1,200 元不等，其不清楚收的是什麼錢，丙○○大概跟其提過是辦貸款的手續費云云。
二、經查，上開事實業據被害人甲○○於檢察官訊問時及本院審
    理時具結證述綦詳，並有如附表所示之本票1 張扣案可資佐
    證。而甲○○就借款之數額、約定之利息及收取利息之過程
    等細節，於偵查中及本院審理時均為一致之陳述，堪認所述
    當非杜撰之虛詞，且由甲○○於本院審理時證稱：丙○○、
    乙○○的態度不像另一個地下錢莊的人會到其店裡大吼大叫
    ，他們來的時候都跟其好好談，其覺得丙○○、乙○○蠻善
    良的，所以曾告知他們最近常有警員到其店裡，要他們不要
    過來，丙○○被抓的那天其不知丙○○要到店裡，丙○○當
    天向警察說他是賣米的，警察不相信，警察有問其先生，其
    與先生本來也不想告訴警察丙○○就是借錢的人，是警察要
    其不能欺騙，其才說出實情等語觀之（見本院95年12月20日
    審判筆錄第16至19頁），甲○○不僅對被告二人印象頗佳，
    更曾私下將警方至鴻昌自助餐店內調查之事透露給被告二人
    ，要被告二人暫勿前往店內以避鋒頭，甚至欲替被告丙○○
    掩飾其真實身分，堪認甲○○對被告二人並無任何敵意，衡
    情甲○○當無惡意誣指被告二人犯罪而令己觸犯誣告或偽證
    罪責之可能，稽此益徵甲○○之證述內容確屬事實。
三、被告二人雖以前詞置辯，然查：
  (一)被告丙○○於警詢時供稱：其於借款當時即扣掉第一期15,0
    00元之利息，其大約收了6 至7 萬之利息等語（見偵字第11
    328 號卷第9 至10頁），與其於檢察官訊問時供稱：其與甲○○約定借10,000元，每10日15分利沒錯，她繳不出來時，
    就跟她收1,000 元，甲○○目前所還款項約6 、7 萬元，但
    都是利息，本金部分還沒有還等語（見同上卷第25、34頁）
    ，互核一致，且與被害人甲○○所稱確有給付利息，且目前
    所給付者均係清償利息，尚未清償本金等情節亦屬相符，是
    被告丙○○嗣於本院審理時辯稱並未向甲○○收取利息云云
    ，洵無足採。
  (二)被告乙○○於警局初詢時係供稱：其曾至鴻昌自助餐向甲○○收錢約5 至6 次云云（見偵字第12078 號卷第5 頁），與
    其於本院審理時所稱僅向甲○○收過2 至3 次錢之辯解並不
    相符，所辯是否可採，至有可疑。而被害人甲○○向被告丙○○借得款項後，均係由被告乙○○出面向甲○○收取利息
    乙情，業經被害人甲○○於本院審理時指證確認無訛，此與
    甲○○於偵查中證稱：乙○○每次都來收錢，從一開始的利
    息都是他在收等語（見偵字第11328 號卷第34頁），及被告
    丙○○於檢察官訊問時供稱：利息每次都是其叫乙○○去收
    等語（見同上卷第34頁）均屬相符，堪認被告乙○○前揭辯
    解非屬事實。且參酌甲○○於本院審理時證稱：其借款後要
    繳第一期利息時，就是乙○○來收的，乙○○有表明是臺新
    融資要他來收錢，並說出其向臺新融資借款之金額及應收之
    利息等語（見本院95年12月20日審判筆錄第13至14頁），益
    徵被告乙○○對於被害人甲○○之借款金額及應收取之利息
    數額實知之甚詳，是被告乙○○對其所收取者係與原本顯不
    相當之利息，自難諉為不知。
四、綜上所述，被告二人之辯解顯均為卸責之飾詞，不足採信，
    本件事證已經明確，被告二人之犯行均堪認定，應依法論科
    。
五、查被告二人行為後，刑法及刑法施行法部分條文業經修正公
    布，並均於95年7 月1 日施行。修正後刑法第2 條第1 項之
    規定，係規範行為後法律變更所生新舊法律比較適用之準據
    法，於修正後刑法施行後，應適用修正後刑法第2 條第1 項
    規定之「從舊從輕」之原則為比較；修正後刑法第2 條第2
    項，則為同條第1 項之特別規定，於修正後刑法施行後，關
    於非拘束人身自由之保安處分，應依修正後刑法第2 條第2
    項之規定，適用裁判時之法律。又修正後刑法第35條，乃刑
    之重輕之法定次序與標準，應適用裁判時之修正後刑法第35
    條之規定。修正後刑法第2 條第1 項係採「從舊從輕」原則
    ，適用最有利於行為人之法律。既曰法律，自較刑之範圍為
    廣；除法律有特別規定者（如修正後刑法第2 條第2 項非拘
    束人身自由之保安處分適用裁判時法，修正後刑法施行法第
    9 條之3 規定之情形），應依其規定；或事關執行之緩刑之
    宣告，或犯罪在刑法修正施行前，自首在刑法施行後之自首
    部分，或程序之規定（程序從新，如刑法第40條沒收宣告之
    程序規定），應適用裁判時之修正後刑法之規定外；依修正
    後刑法第2 條第1 項比較時，應就罪刑有關之共犯、未遂犯
    、連續犯、牽連犯、結合犯以及累犯加重、自首減輕暨其他
    法定加減原因（如身分加減）與加減例等一切情形，綜其全
    部之結果而為比較後，予以整體適用，不能割裂而分別適用
    有利益之條文。關於易科罰金之折算標準、易服勞役之折算
    標準及期限、罰金與死刑是否併予執行、多數有期徒刑定應
    執行之刑時之最高刑期之限制等之修正，事涉行為人易刑折
    算標準金額之多寡與期限之長短及定執行刑時能否就罰金刑
    併予執行或有期徒刑定應執行之刑時最高度之限制，亦均屬
    依修正後刑法第二條第一項所應比較適用法律之範圍。拘束
    人身自由之保安處分，並非屬修正後刑法第2 條第2 項規定
    應適用裁判時法之範圍，除有特別規定者外，亦屬應依修正
    後刑法第2 條第1 項比較適用之法律；從刑附屬於主刑，除
    法律有特別規定者外，依主刑所適用之法律（以上參考最高
    法院95年5 月23日刑事庭第8 次會議決議及最高法院24年上
    字第4634號、24年上字第5292號、27年上字第2615號、29年
    上字第525 號判例）。其次，法律有變更而須為新、舊法之
    比較以定其適用之目的，厥為保障行為人之既有法律地位不
    致因法律之修正而惡化或受到更不利益之結果並兼謀行為人
    之利益，此為最高之價值，非必斤斤於法律體系適用之完整
    性，況或基於法規之性質，如程序性之法律、事涉執行之緩
    刑規定，依法理係均應適用新法，或因法律另有規定，如修
    正後刑法第2 條第2 項規定「非拘束人身自由之保安處分係
    適用裁判時之法律」，修正後刑法施行法第3 條之1 第2 項
    規定「於九十四年一月七日刑法修正施行前犯併合處罰數罪
    中之一罪，且該數罪均符合第四十一條第一項得易科罰金之
    規定者，適用九十年一月四日修正之刑法第四十一條第二項
    規定」，即有此情形係一律適用行為時法之舊法，由是可見
    遇有法律修正而須選擇適用新法或舊法時，須依法規之性質
    或視法律之規定各自決之，不受其他法規如何適用之羈絆，
    在選法適用時，本即寓有可據個別之特性而割裂分別適用新
    法或舊法之容許性，至數項經修正之法律須整體比較以同其
    新、舊法之適用俾維持法律體系之完整性，核係各該法律在
    適用上因具「依附及相互關聯」之特性使然，非屬新、舊法
    應比較利、弊藉資保障行為人之既有法律地位兼謀其利益之
    立法意旨所必然。準此以解，就罪、刑有關之規定諸如共犯
    、未遂犯、連續犯、牽連犯、結合犯以及累犯加重、自首減
    輕暨其他法定加減原因（如身分加減）與加減例等一切情形
    ，應綜其全部之結果而為比較後，予以整體適用，不能割裂
    而分別適用有利益之條文，固如前述，惟究其緣由，實係著
    眼於因各該規定皆涉及犯罪之態樣、階段、罪數、法定刑得
    或應否加、減暨加減之幅度，並進而影響法定刑或處斷刑之
    範圍，換言之，各該罪、刑之規定須經綜合考量整體適用後
    ，方能據以限定法定刑或處斷刑之範圍，嗣始得於該範圍內
    為一定刑之宣告，易詞以言，個別宣告刑雖屬單一之結論，
    然實係經綜合考量整體適用各相關罪、刑規定之所得，因之
    ，宣告刑所據以決定之各相關罪、刑規定，顯具適用上之「
    依附及相互關聯」之特性，自須同其新、舊法之適用，第查
    ，「易刑」或「定執行刑」係規範宣告刑得或應如何執行之
    法律，核屬為刑之宣告後始生應否適用問題之規定，非屬宣
    告刑所據以決定因而須先行確定如何適用新、舊之法規，依
    其性質，在未為刑之宣告前亦無可能確定應否適用而預先選
    定須適用新或舊法，復無此必要，不寧唯是，該規定所涵攝
    之「小前提」係「宣告刑」，猶與罪、刑規定涵攝之「小前
    提」為「歷史社會事實」迥異，職是，「易刑」及「定執行
    刑」之規定，不論涵攝之「小前提」、決定應否適用之階段
    及適用後所得之法律效果，與罪、刑之規定皆不相侔，與之
    顯不具適用上之「依附及相互關聯」之特性，依前述，要毋
    須與罪、刑之規定同其新、舊法之適用，自得秉其本身之性
    質而各據應涵攝之「小前提」為新、舊、利、弊之比較後個
    別定其法律之適用。茲首就與本案有關且於為刑之宣告前須
    先行及連帶確定應如何適用之法律修正情形列述如下：
  (一)刑法第28條原規定「二人以上共同實施犯罪之行為者，皆為
    正犯」，經修正為「二人以上共同實行犯罪之行為者，皆為
    正犯」，亦即將共同正犯限縮僅於「實行」階段始有其存在
    。
  (二)修正前刑法第33條第5 款規定「罰金：（銀元）一元以上。
    」，復依罰金罰鍰提高標準條例第1 條前段規定提高為10倍
    ，折算新臺幣為30元；修正後刑法第33條第5 款規定「罰金
    ：新臺幣一千元以上，以百元計算之。」；次查，刑法分則
    各條文所定之罰金刑，其幣別原為「銀元」，又倘非屬72年
    6 月26日至94年1 月7 日間新增或修正之條文，所定罰金數
    額並依罰金罰鍰提高標準條例第1 條前段規定提高為10倍，
    惟依95年6 月14日修正公布、同年7 月1 日施行之中華民國
    刑法施行法第1 條之1 ：「中華民國九十四年一月七日刑法
    修正施行後，刑法分則編所定罰金之貨幣單位為新臺幣。九
    十四年一月七日刑法修正時，刑法分則編未修正之條文定有
    罰金者，自九十四年一月七日刑法修正施行後，就其所定數
    額提高為三十倍。但七十二年六月二十六日至九十四年一月
    七日新增或修正之條文，就其所定數額提高為三倍。」，現
    行刑法中，有關於罰金刑之計算單位及其最低度刑之規定已
    有修正，自屬法律變更。
  (三)修正前刑法第56條規定「連續數行為而犯同一罪名者，以一
    罪論。但得加重其刑至二分之一。」，修正後已將該條刪除
    ，即採1 罪1 罰之原則。
  (四)就罰金刑之加減例，修正前刑法第68條規定「拘役或罰金加
    減者，僅加減其最高度」，修正後刑法第67條則規定「有期
    徒刑或罰金加減者，其最高度及最低度同加減之」，並刪除
    第68條有關罰金刑加減之規定，進言之，經修正後，罰金之
    最低度刑亦在加減之列。
  (五)經綜合適用修正前、後之罪、刑相關規定予以比較，修正後
    之規定顯非較修正前之規定對被告二人有利，因之，依現行
    即修正後刑法第2 條第1 項前段規定，此部分自應整體適用
    修正前刑法之有關規定，合先敘明。
六、核被告二人所為，均係犯刑法第344 條之重利罪。被告二人
    就前揭重利犯行，有犯意聯絡及行為分擔，均應依修正前刑
    法第28條之規定論以共同正犯。被告二人先後2 次之重利犯
    行，時間緊接，且觸犯構成要件相同之罪名，顯係出於概括
    犯意反覆為之，為連續犯，應各依修正前刑法第56條之規定
    論以一罪，並均加重其刑。被告二人於94年11月8 日貸予甲○○50,000元而收取重利之犯行雖未據公訴人提起公訴，惟
    其等此部分犯行與已起訴且經本院論罪之重利罪部分，有連
    續犯之裁判上一罪關係，本院應併予審判。爰審酌被告二人
    乘甲○○急需用錢急迫之際，以每10日收取15分利息之方式
    ，貸予甲○○共100,000 元（已先預扣15,000元，僅實際交
    付85,000元），而取得與原本顯不相當之重利之犯罪情節，
    及被告二人均無犯罪前科（見卷附臺灣高等法院被告前案紀
    錄表），暨犯後均未能坦承犯行等一切情狀，各量處如主文
    所示之刑。又被告二人行為後，刑法易科罰金之規定亦經修
    正，修正前刑法第41條第1 項前段規定：「犯最重本刑為五
    年以下有期徒刑以下之刑之罪，而受六個月以下有期徒刑或
    拘役之宣告，因身體、教育、職業、家庭之關係或其他正當
    事由，執行顯有困難者，得以一元以上三元以下折算一日，
    易科罰金。」，此折算標準並應適用修正前罰金罰鍰提高標
    準條例第2 條規定，就其原定數額提高為一百倍折算一日，
    亦即被告行為時之易科罰金折算標準，應以銀元100 元以上
    300 元以下之數額折算1 日，經換算為新臺幣，則應以新臺
    幣300 元以上900 元以下折算1 日。惟95年7 月1 日施行之
    刑法第41條第1 項前段規定：「犯最重本刑為五年以下有期
    徒刑以下之刑之罪，而受六個月以下有期徒刑或拘役之宣告
    者，得以新臺幣一千元、二千元或三千元折算一日，易科罰
    金」，於同日並廢除罰金罰鍰提高標準條例第二條之規定，
    亦即係以新臺幣1,000 元、2,000 元或3,000 元折算1 日。
    經比較結果，易科罰金之規定，修正後之規定顯非較有利於
    行為人，依修正後刑法第2 條第1 項前段規定，此部分應適
    用行為時法，爰依修正前刑法第41條第1 項前段、修正前罰
    金罰鍰提高標準條例第2 條規定，併諭知對被告二人所宣告
    之刑易科罰金之折算標準。扣案被告丙○○所取得如附表所
    示之本票1 張，其內所記載之金額係甲○○向被告丙○○借
    款之本金，並非被告二人因犯重利罪所取得之利息，而被告
    丙○○就借款本金部分本得依民法規定要求甲○○返還，且
    該張本票又係借款本金之擔保，不予宣告沒收。至被告二人
    向甲○○所收取與原本顯不相當之利息並未扣案，且係消費
    物，恐已早經被告二人花用殆盡，並無證據足資證明該等款
    項仍屬被告二人所有，亦不予宣告沒收，併予敘明。
據上論斷，應依刑事訴訟法第299 條第1 項前段，修正後刑法第
2 條第1 項前段，刑法第344 條，修正前刑法第28條、第56條、
第41條第1 項前段，罰金罰鍰提高標準條例第1 條前段，修正前
罰金罰鍰提高標準條例第2 條，判決如主文。
本案經檢察官蔡宜均到庭執行職務。
中    華    民    國    95    年    12    月    29    日
            刑事第十一庭    審判長法  官  蔡榮澤
                                  法  官  蕭世昌
                                  法  官  魏于傑
上正本證明與原本無異。
如不服本判決，得於收受判決後10日內，向本院提出上訴狀。
                                  書記官  林怡君
中    華    民    國    95    年    12    月    29    日
附表：
┌──┬─────┬───┬───┬───────┬───┐
│編號│本票號碼  │發票日│到期日│金額（新臺幣）│發票人│
├──┼─────┼───┼───┼───────┼───┤
│1   │CH755955  │94年11│94年11│100,000元     │甲○○│
│    │          │月8 日│月17日│              │      │
└──┴─────┴───┴───┴───────┴───┘
本案論罪科刑主要法條：
中華民國刑法第344條
（重利罪）
乘他人急迫、輕率或無經驗貸以金錢或其他物品，而取得與原本
顯不相當之重利者，處1 年以下有期徒刑、拘役或科或併科1千
元以下罰金。


司法院資訊處製作；財團法人民間司法改革基金會備份。
